【裁判字號】    96,訴,74
【裁判日期】    970707
【裁判案由】    清償借款
【裁判全文】
臺灣新竹地方法院民事判決                96年度訴字第74號
原      告  甲○○
訴訟代理人  蘇明淵律師
被      告  丙○○
訴訟代理人  許美麗律師
            王彩又律師
            李明仙律師
上列當事人間請求清償借款事件，本院於民國九十七年六月二十
三日辯論終結，判決如下：
    主  文
原告之訴及假執行之聲請均駁回。
訴訟費用由原告負擔。
    事實及理由
壹、程序部分：
    按訴狀送達後，原告不得將原訴變更或追加他訴。但擴張或
    減縮應受判決事項之聲明者，不在此限，民事訴訟法第二百
    五十五條第一項第三款定有明文。查原告起訴時訴之聲明第
    一項係請求被告應給付原告新台幣（下同）3,000,000元，
    及自起訴狀繕本送達被告之翌日即九十六年二月一日起至清
    償日止，按年息百分之五計算之利息；嗣擴張為被告應給付
    原告3,004,728元，及其中3,000,000元部分自起訴狀繕本送
    達被告之翌日即九十六年二月一日起至清償日止，按年息百
    分之五計算之利息，另其中4,728元部分自九十七年六月二
    十四日起至清償日止，按年息百分之五計算之利息（參本院
    九十七年六月二十三日言詞辯論筆錄），核係屬單純擴張應
    受判決事項之聲明，自應准許。（另原告撤回不當得利返還
    請求權訴訟標的部分，已據被告同意）。
貳、事實摘要：
一、原告起訴聲明及主張之要領：
（一）被告於民國八十二年間佯稱有週轉急用之需，向原告借款
      3,000,000元，並保證待其原住所竹北市十興里之房地經
      高鐵徵收或徵收配地變價後，立即清償，原告因見其有所
      困難，且信誓旦旦保證清償，遂將因原告配偶陳瑞東死亡
      後獲國泰人壽保險股份有限公司理賠之3,004,728元即期
      支票交予被告，並一同前往新竹第一信用合作社竹北分社
      存入被告指定之新竹第一信用合作社竹北分社帳號000000
      00 000號帳戶。
（二）詎被告取得系爭3,004,728元借款後，即相應不理，而竹
      北市○○段十興小段27、27-4、27-7地號土地為被告祖傳
      ，上開三筆土地經被告及其兄弟與其父即訴外人乙○○於
      八十一年間分別自被告之祖母楊申六妹與伯父楊盛琳先統
      一移轉至被告之大哥楊熾豊名下，後來高鐵工程徵收，訴
      外人楊熾豊方將領得之補償金中分配六百多萬予被告（嗣
      改稱訴外人楊熾豊將徵收之配地變價後分配六百多萬予被
      告），是被告受領前開補償金時，本件借貸之期限同時屆
      至，自應負返還之義務。然至八十八年間，原告查知被告
      上開房地早經徵收，惟被告並未依約還款，乃多次向被告
      追討欠款，但被告均未加置理，顯然惡意詐騙原告之財物
      ，原告雖於九十四年間提起刑事訴追，對被告提出詐欺取
      財及侵占罪之刑事告訴，然因已罹於十年刑事追訴權時效
      ，而經檢察官為不起訴處分，並經臺灣高等法院檢察署檢
      察長駁回再議而確定。
（三）為此，爰依消費借貸法律關係，聲明判命：
    (一)被告應給付原告3,004,728元，及其中3,000,000元部分自
      起訴狀繕本送達被告之翌日即九十六年二月一日起至清償
      日止，按年息百分之五計算之利息，另其中4,728元部分
      自九十七年六月二十四日起至清償日止，按年息百分之五
      計算之利息。
    (二)訴訟費用由被告負擔。
    (三)原告願供擔保請准宣告假執行。
二、被告答辯聲明及要領：
（一）被告未曾向原告借款，更未曾收受原告之支票，且原告所
      指存入支票之新竹第一信用合作社竹北分社帳號00000000
      000號帳戶並非被告所有，亦非訴外人新竹第一信用合作
      社之帳號帳戶，此有新竹第一信用合作社九十六年十月三
      日新一信社總字第一四七九號函可證，是原告主張其將所
      領取之3,000,000元或3,004,728元支票交予被告以為借款
      之情事，雖據原告提出侵占及詐欺取財之告訴，但卻未能
      舉證以實其說，應不足採信。
（二）原告係被告之父之同居人，其與被告之父間是否有金錢往
      來，被告並不清楚，亦無從得知原告與被告之父間金錢往
      來的情形，縱原告與被告之父間有債務糾紛，亦與被告無
      涉。
（三）原告所稱之票號0000000號、發票日八十二年三月二日、
      票面金額3,000,000元支票是「限轉帳用」，且非於訴外
      人新竹第一信用合作社提出交換，而提示兌現之帳戶亦非
      新竹第一信用合作社客戶之帳戶，被告設於新竹第一信用
      合作社之000-000-0000000號帳戶係八十二年三月十六日
      應被告之父乙○○要求供其使用之新開帳戶，且於八十二
      年三月間根本無任何3,000,000元存入款項，此有新竹第
      一信用合作社九十六年八月二十八日新一信社總字第1320
      號函所檢附之附件「帳戶往來明細資料」可證明，是原告
      主張交付3,000,000元3,004,728元支票予被告，且與被告
      一同前往新竹第一信用合作社竹北分社軋票云云，亦非事
      實，洵不足採。
（四）綜上所述，被告既未向原告借款，亦未自原告收受支票，
      原告提起本件訴訟，顯無理由。為此聲明：
    (一)原告之訴駁回。
    (二)訴訟費用由原告負擔。
    (三)如受不利之判決，願供擔保請准宣告免為假執行。
、本院之判斷：
一、按當事人主張有利於己之事實者，就其事實有舉證之責任。
    民事訴訟法第二百七十七條定有明文。據此，民事訴訟如係
    由原告主張權利者，應先由原告負舉證之責，若原告先不能
    舉證，以證實自己主張之事實為真實，則被告就其抗辯事實
    即令不能舉證，或其所舉證據尚有疵累，亦應駁回原告之請
    求。（最高法院十七年度上字第九一七號判例參照）。又金
    錢消費借貸契約，屬要物契約，應由貸與人就交付金錢之事
    實負舉證之責（最高法院六十九年度台上字第三五四六號判
    例、六十九年度第二十七次民事庭會議決議及五十五年台上
    字第九五二號、五十七年台上字第二六七四號、五十八年台
    上字第九九○號判決參照）。
二、本件原告起訴主張被告向其借款3,004,728元，已屆約定之
    清償期，爰依消費借貸之法律關係訴請被告返還3,004,728
    元及法定遲延利息等語，被告則以未曾向原告借款，更未曾
    收受借款等情抗辯，揆諸上開說明，被告既否認有向原告借
    款及收到借款之事實，依舉證分配原則，自應由原告就兩造
    間成立消費借貸關係及交付借款3,004,728元予被告之事實
    ，負舉證之責任。經查：
（一）原告起訴時原係主張被告向其借款3,000,000元，其乃將
      國泰人壽保險股份有限公司給付其配偶陳瑞東之死亡給付
      3,000,000元即期支票交予被告（參原告起訴狀）；嗣又
      進而主張其取得國泰人壽保險股份有限公司給付其配偶陳
      瑞東之死亡給付3,000,000元即期支票後，即背書交付被
      告，並與被告一同前往新竹第一信用合作社竹北分社提示
      （參原告九十六年三月五日、九十六年三月八日聲請狀）
      ；旋又由訴訟代理人主張原告交付被告之上開3,000,000
      元即期支票，係兩造與證人即被告之父一同到新竹第一信
      用合作社竹北分社以被告之帳戶提示（參本院九十六年三
      月十五日言詞辯論筆錄）。然觀諸本院依原告之聲請向國
      泰世華銀行館前分行調取之國泰人壽保險股份有限公司簽
      發發票日為八十二年三月二日、付款人為國泰世華銀行、
      票面金額為3,000,000元之票號0000000號支票（參國泰世
      華銀行館前分行九十六年六月二十三日 (96)國世館前字
      第349號函暨檢附之支票影本），該支票非但記載「限轉
      帳用」，受款人亦為空白，而非填載受款人為原告，且背
      面背書欄亦無原告簽名或蓋章之背書，僅有提示帳號0000
      000000 0號之記載；嗣原告又認上開支票背書欄之提示帳
      號0000 000000 0號帳戶為被告指定存入上開支票之新竹
      第一信用合作社竹北分社之帳號帳戶，惟經新竹第一信用
      合作社函覆上開支票並非經由新竹第一信用合作社提出交
      換，上開支票背書欄之提示帳號0000000000 0號帳戶亦非
      新竹第一信用合作社之帳號帳戶，並檢附被告設於新竹第
      一信用合作社帳戶之八十二年三月間往來明細資料，而被
      告設於新竹第一信用合作社帳戶之八十二年三月間往來明
      細亦無3,000,000元或3,004,728元之往來紀錄（參新竹第
      一信用合作社九十六年八月二十八日新一信社總字第1320
      號、九十六年十月三日新一信社總字第1479號函）；次再
      依原告之聲請傳喚證人即上開支票提示帳號0000000000 0
      號之國泰世華銀行館前分行帳戶丁○○，證人丁○○亦到
      庭證述不認識兩造，上開支票提示帳號為其使用之薪資帳
      號帳戶，未曾借給他人使用，印象中完全沒有與人有金錢
      瓜葛，也沒有與人有過三百萬元的金錢往來等情（參國泰
      世華商業銀行館前分行九十六年十二月二十七日 (96)國
      世館前字第621號函及本院九十七年四月十一日言詞辯論
      筆錄）。顯然原告就上開所為主張有利於己之事實，非但
      無法證明，更與事實不符。
（二）再原告於證人丁○○證述後，又改稱未在國泰人壽保險股
      份有限公司給付其配偶陳瑞東之死亡給付支票上背書云云
      ，核與其上開有在國泰人壽保險股份有限公司給付其配偶
      陳瑞東之死亡給付支票上背書之陳述，更前後陳述不一。
（三）又原告訴訟代理人於證人丁○○證述後，又稱原告記得國
      泰人壽保險股份有限公司給付其配偶陳瑞東之死亡給付支
      票有記載受款人為原告，此尚與上開支票並無填載受款人
      之情節不符，乃再聲請依原告之配偶陳瑞東投保之保險資
      料向國泰人壽保險股份有限公司查詢原告之配偶陳瑞東之
      死亡給付資料，嗣經國泰人壽保險股份有限公司具體函覆
      給付原告之配偶陳瑞東之死亡給付金額為3,004,728元，
      其餘資料均已逾保存期限無法提供等情明確（參國泰人壽
      保險股份有限公司九十七年五月二十六日國壽字第970506
      66號函）。至此，原告始擴張訴之聲明為請求被告給付3,
      004,728元，及其中3,000,000元部分自起訴狀繕本送達被
      告之翌日即九十六年二月一日起至清償日止，按年息百分
      之五計算之利息，另其中4,728元部分自九十七年六月二
      十四日起至清償日止，按年息百分之五計算之利息（參本
      院九十七年六月二十三日言詞辯論筆錄），顯然原告就究
      係借款3,000,000元或3,004,728元予被告等有利於己之事
      實，自始至終均不確定，故就究有無該事實存在，已非令
      人無疑。
（四）此外，原告雖另聲請傳喚證人即被告之父乙○○到庭證述
      ，然觀諸證人乙○○與被告係誼屬至親之直系血親關係，
      衡諸常情，理當應多所迴護被告，然其依法得拒絕證言下
      ，猶不拒絕證言，反而為如下不利於被告之證述；參以其
      甚至因家產糾葛告發被告涉犯偽造文書、侵占罪嫌，惟經
      臺灣新竹地方法院檢察署檢察官以罹於追訴權時效，而為
      不起訴處分（參臺灣新竹地方法院檢察署九十五年度偵字
      第八０一號不起訴處分書）；且自陳現居所原係其向銀行
      貸款購買，嗣售予訴外人毛劉凱後，改向訴外人毛劉凱承
      租，惟由原告給付租金，其每月約住一星期左右等情（參
      本院九十七年六月二十三日言詞辯論筆錄），在在均足徵
      證人乙○○與原告關係匪淺，反與被告有所間隙，故其所
      為證述，自不無偏頗原告之虞，已難盡信。再原告起訴前
      ，已就同一事件對被告提出詐欺及侵占罪嫌之告訴，惟亦
      經臺灣新竹地方法院檢察署檢察官以罹於追訴權時效，而
      為不起訴處分確定（參臺灣新竹地方法院檢察署九十五年
      度偵字第二五五七號不起訴處分書、臺灣高等法院檢察署
      九十五年度上聲議字第二九五一號處分書），且證人乙○
      ○於上開刑事案件偵查中乃證述：「（你與告訴人是何關
      係？）朋友，有時候住在他家。（你是否了解本案之情形
      ？）我知道，被告大約在82年3、4月間．．．在竹北市○
      ○街郵局旁邊談支票之事，當時被告和我都是住在竹北市
      ○○街，告訴人把支票拿到我家，說要把支票軋入郵局，
      到了郵局旁邊，被告要求告訴人將票暫時放在他那邊，後
      來，被告將支票軋入新竹市第一信用合作社竹北分社之戶
      頭內」云云（參臺灣新竹地方法院檢察署九十四年度他字
      第二一００號偵查卷九十五年二月八日訊問筆錄）；惟於
      本件則到庭證述：「（82年間有無請原告借一筆錢給被告
      ？）有，原告要領她先生的保險給付300萬元，要我載她
      到竹北去領錢，我前一天從山上帶回來的高麗菜放在十興
      里戶籍地，隔天原告要到竹北領保險給付300萬元，叫我
      載他去領，載到竹北博愛街的天橋下我叫她在那裡等我，
      我拿高麗菜回博愛街367巷5號我兒子即被告及我太太住的
      地方，被告問我怎麼沒有去山上，我說拿高麗菜回來，而
      且載原告要去領300萬，被告說叫我跟原告說是否先借給
      他事業週轉，我說要借你要跟他講，被告就跟我出來跟原
      告講，原告本來不大願意，被告就叫我幫他講話，我就幫
      他跟原告講說，妳現在照顧我母親用不到這筆錢，就先借
      給被告，原告後來聽我的話就把支票拿給被告，被告就拿
      到第一信用合作社，被告自己一個人進去，我跟原告在外
      面等，被告就把三百萬元的現金領出來拿回竹北博愛街的
      住處。（原告在天橋下等你的時候是否就已經收到支票？
      ）是。．．．（被告拿支票到第一信用合作社是領現金出
      來，是否確定？）是，我有親眼看到現金。（被告拿支票
      進去一信直到領錢出來，你跟原告有無進去？）沒有，我
      跟原告一直在一信的外面等，因為被告叫我們不要走，在
      外面等，所以我們都在外面等，領出來以後告訴我們說錢
      他已經領到，給我們看裝現金的紙袋，之後就拿回家，我
      就載原告回十興里戶籍地，我回山上工作。（有無看到被
      告領的錢？）我沒有看到錢，但是是用紙袋裝著，看起來
      不會錯是現金，因為是馬上領出來，如果他沒有領到他不
      會講，而且他說錢已經領到，就是紙袋裡面的現金。．．
      ．（82年開始你住何處？）我住在十興里戶籍地，從60多
      年就與父母一起住。（你太太及被告有無跟妳同住？）沒
      有，他們本來租房子在台元附近，後來住到博愛街的地址
      。．．．被告拿到支票以後叫我們等著先不要走，怕有需
      要原告本人出面，但後來並沒有叫原告進去一信，就直接
      把現金領出來。．．．（有無印象支票上所載金額？）原
      告跟我說是三百萬元整，沒有零頭，我沒有看支票金額。
      ．．．（當時原告拿支票要去領，原告是要去何處領？）
      當時我先拿菜回家，還沒有決定要去哪裡領。（當時有無
      打算要帶他去哪裡領？）還沒有決定。（有沒有已經決定
      要去郵局或一信領？）還沒有決定。．．．（82年原告要
      領支票時你並沒有住在博愛街，是住在十興里？）是。（
      當時被告確實住在博愛街沒有住在十興里？）是，他從來
      沒有住過十興里。（所以當時你與被告是住在不同的地方
      ？）是。（確定當時被告是拿支票到一信領現金出來？）
      是。他也這樣講，且確實有提領壹包現金出來，進去的時
      候只有拿一張支票，出來的時候就拿一袋現金出來」云云
      （參本院九十七年六月二十三日言詞辯論筆錄），顯然前
      後二次所為證述非但完全歧異不一，甚且互為矛盾，自難
      採信。況觀諸證人乙○○與原告關係匪淺，已如上述，故
      證人乙○○於本件到庭證述前應已知悉原告迄仍無法舉證
      被告有於新竹第一信用合作社或任何金融機構帳戶提示國
      泰人壽保險股份有限公司給付原告之配偶陳瑞東之死亡給
      付支票之事實，因之證人乙○○於本件到庭證述時乃更異
      被告係將國泰人壽保險股份有限公司給付原告之配偶陳瑞
      東之死亡給付支票存入被告設於新竹第一信用合作社竹北
      分社帳戶之證述，而改證稱被告係持國泰人壽保險股份有
      限公司給付原告之配偶陳瑞東之死亡給付支票至新竹第一
      信用合作社竹北分社當場提示兌領現金云云，顯係臨訟杜
      撰甚明；參以國泰人壽保險股份有限公司給付原告之配偶
      陳瑞東之死亡給付支票付款人並非新竹第一信用合作社竹
      北分社，倘被告果有持該支票至新竹第一信用合作社竹北
      分社欲提示兌領現金，亦應經新竹第一信用合作社竹北分
      社提出交換至少數日後始能兌現，更足徵證人乙○○之證
      述絕非事實，毫無足採。綜據上述，證人乙○○之證述，
      應全然不足採信。
三、綜上，原告依消費借貸之法律關係訴請被告返還借款及法定
    遲延利息，惟自始至終無法舉證證明兩造間有何消費借貸之
    法律關係存在，更無法舉證有將借款3,004,728元交付被告
    之事實，揆諸首揭說明，原告就所主張兩造間有消費借貸法
    律關係存在及將借款3,004,728元交付被告等有利於己之事
    實，既均無法舉證以實其說，則不論被告就抗辯之事實有無
    舉證或縱令不能舉證，仍應逕為不利於原告之認定。從而，
    原告依消費借貸之法律關係訴請被告返還借款3,004,728元
    ，及其中3,000,000元部分自起訴狀繕本送達被告之翌日即
    九十六年二月一日起至清償日止，按年息百分之五計算之利
    息，另其中4,728元部分自九十七年六月二十四日起至清償
    日止，按年息百分之五計算之利息，即非有據，為無理由，
    應予駁回。至原告假執行之聲請，亦因訴之駁回而失所附麗
    ，應併予駁回。
四、本件判決之基礎已臻明確，兩造其餘之攻擊、防禦方法及舉
    證，核與判決結果無影響，爰不一一予以論列，併此敘明。
五、據上論結，本件原告之訴為無理由，依民事訴訟法第七十八
    條，判決如主文。
中    華    民    國  九十七  年    七    月    七    日
                              臺灣新竹地方法院民事第二庭
                                  法  官  汪銘欽
以上正本係照原本作成。
如對本判決上訴，須於判決送達後二十日內向本院提出上訴狀。
中    華    民    國  九十七  年    七    月    七    日
                                  書記官  林淑瑜


司法院資訊處製作；財團法人民間司法改革基金會備份。
